【裁判字號】    96,易,242
【裁判日期】    971021
【裁判案由】    偽造文書
【裁判全文】
臺灣花蓮地方法院刑事判決               96年度易字第242號
公  訴  人  臺灣花蓮地方法院檢察署檢察官
被      告  丙○○
上列被告因偽造文書案件，經檢察官提起公訴（96年度偵字第17
51號），本院判決如下：
    主  文
丙○○犯使公務員登載不實罪，處有期徒刑壹年，減為有期徒刑
陸月，如易科罰金，以銀元參佰元即新臺幣玖佰元折算壹日。
    事  實
一、丙○○於民國92年間，因興建花蓮縣豐濱鄉○○段145、147
    、148之1地號土地地上物資金短缺，透過甲○○向乙○○借
    款新臺幣（下同）1400萬元作為興建地上物資金，並交付花
    蓮縣豐濱鄉○○段145、147、148-1地號土地所有權狀3紙予
    乙○○保管，及以花蓮縣豐濱鄉○○段145、146地號土地設
    定本金最高限額1800萬元之抵押權（存續期間自 92年7月25
    日起至 93年1月31日止）作為擔保。詎丙○○明知花蓮縣豐
    濱鄉○○段145、147、148-1地號土地所有權狀3紙係交予乙○○保管，並未遺失，竟基於使公務員登載不實之犯意，於
    94年4月20日 填寫土地登記申請書後，持向花蓮縣鳳林地政
    事務所辦理花蓮縣豐濱鄉○○段145、147、148－1地號土地
    補發不動產所有權狀，致使該地政事務所承辦之公務員誤信
    為真實，依法定程序予以公告，並於公告期滿後，於管理之
    土地登記申請書本案處理經過情形欄為核定准予登記之記載
    ，將此不實事項登載於所掌之地籍管理等公文書，足生損害
    於地政機關對地政管理之正確性及乙○○。
二、案經乙○○告訴及花蓮縣警察局花蓮分局報請臺灣花蓮地方
    法院檢察署檢察官偵查起訴。
    理  由
壹、證據能力部分
    證人乙○○、甲○○於偵查中之陳述及證詞，業經被告於本
    院準備程序中主張不具有證據能力（參見本院第16頁），惟
    證人乙○○、甲○○於偵查中之證詞，係檢察官命其以證人
    身分具結後所為，並無何等違背法定程序之情事，且其嗣於
    本院審理時復到庭接受交互詰問，被告已對其行使詰問權，
    其證據適格之基礎，應已獲得補正，而被告復未具體指明證
    人乙○○、甲○○於該次偵訊時之證詞究竟有何顯不可信之
    情況，本院爰依刑事訴訟法第159條之1第 2項規定，認證人
    乙○○、甲○○於該次偵查中之證詞具有證據能力。
貳、實體部分
一、訊據被告丙○○矢口否認上開犯行，辯稱：伊未向證人乙○○借1400萬元，亦未交付系爭145、147、148地號土地權狀
    給乙○○，證人甲○○、乙○○等人欠伊錢在先，伊確實有
    借給對方2300萬元，對方才將系爭土地所有權過戶給伊，權
    狀伊並沒有交出去，因權狀放在伊這邊，對伊比較有保障，
    況伊於 93年9月間將秀山段145、146地號土地合併、分割成
    秀山段 145、145之1地號，作合併、分割需要權狀正本，此
    點可以證明在 93年9月間，權狀正本在伊手上，可能伊在夏
    綠蒂餐廳上洗手間時被偷走，伊找不到權狀才去申報遺失補
    發云云。惟查：
(一)被告於92年間因投資開發事宜，向證人乙○○借款1400萬元
    資金之事實，業經臺灣高等法院花蓮分院 96年度重上字第4
    號判決確定，並經本院調取該卷核閱無誤，堪以認定。又被
    告將系爭權狀交付與乙○○作為擔保一節，業據證人乙○○
    於本院審理時證述：被告於 92年5月間在夏綠蒂餐廳親自向
    伊借1400萬元，並簽發19張支票交付與伊，且主動將秀山段
    145、146地號土地設定抵押權給伊，另約於93年年中，被告
    透過證人甲○○，在臺北市○○○路○段41號10樓之五海山
    豐國際開發有限公司，將秀山段 145、147、148-1地號土地
    權狀交給伊等語明確，核與證人甲○○於本院審理時證稱：
    被告在夏綠蒂餐廳交給伊系爭權狀，伊約於93年年中在臺北
    交給證人乙○○等情大致相符，顯見被告確實有將系爭權狀
    交付與證人乙○○作為擔保之事實，被告前開辯稱：伊未向
    證人乙○○借1400萬元，亦無交付系爭 145、147、148地號
    土地權狀給乙○○云云，即無足取。
(二)次查，被告於93年9月間，曾取回權狀辦理土地分割事宜一
    節，雖有花蓮縣鳳林地政事務所網路申領土地異動資料 1份
    在卷可參，然被告辦畢後又交還證人乙○○之事實，業據證
    人甲○○於偵查中及本院審理時證述：辦理合併分割設定需
    要之權狀係伊向證人乙○○拿取再交給被告，被告辦好之後
    ，便交還新權狀，嗣於94年4月8日，被告以手機簡訊請伊將
    權狀寄還等語綦詳，核與證人乙○○於本院審理時證稱：被
    告有傳簡訊給證人甲○○叫伊把權狀先還給被告等情節相符
    ，佐以卷附證人甲○○之手機簡訊照片 8張，其內容為被告
    所發之文字簡訊：「馬華美目前積極找人協談中，對方要求
    提供資料及權狀，故請將新的企畫書暨權狀一併寄回，好讓
    對方能趕快下決定；開庭在即，為求拖延時間，請速將他們
    簽約之影本企畫書，權狀寄回以利我方處理」等語，足徵被
    告於 93年9月間取回權狀辦理土地分割事宜後，確有交還權
    狀與證人乙○○，嗣後被告因故要求證人甲○○、乙○○歸
    還之事實，故被告應知悉系爭地號土地所有權狀並未遺失，
    應無疑義。再者，被告於95年間向臺灣花蓮地方法院檢察署
    （下稱花蓮地檢署）提出證人甲○○於93年10月間，在夏綠
    蒂餐廳內，趁被告上洗手間之際，自被告之皮包內竊取其所
    有空白支票等物之竊盜等罪告訴，業經花蓮地檢署檢察官以
    95年度偵緝字第29號、95年度偵緝字第33號及95年度偵緝字
    第 168號不起訴處分確定在案，經本院調閱上開卷宗核閱無
    誤，足見本案系爭之權狀，並未如被告所稱在夏綠蒂餐廳遭
    竊，況被告亦未提出系爭權狀遺失之證據，是被告上揭所辯
    ，應係卸責之詞，無足採信。
(三)末查，被告於 94年4月20日填寫土地登記申請書後，持向花
    蓮縣鳳林地政事務所申請補發系爭權狀，致使該地政事務所
    承辦之公務員，依法定程序予以公告，並於公告期滿後，於
    管理之土地登記申請書本案處理經過情形欄為核定准予登記
    記載之事實，復有花蓮縣鳳林地政事務所函附之土地登記申
    請書（ 95年度他字第882號卷第13頁）、花蓮縣鳳林地政事
    務所 94年4月20日鳳地登字第0940002272號公告（96年度偵
    字第1751號卷第15頁）、所有權狀遺失切結書（96年度偵字
    第1751號卷第16頁）、土地所有權狀（ 95年度他字第882號
    卷第5-7頁）、臺灣花蓮地方法院檢察署勘驗筆錄（ 96年度
    偵字第1751號卷第4頁）、花蓮縣鳳林地政事務所96年7月31
    日鳳地登字第0960004346號函1份（本院卷第 20頁以下）在
    卷可稽。是本案事證明確，被告犯行堪以認定，應予依法論
    科。
二、查被告行為後，刑法業於94年2月2日修正公布，95年7月1日
    起施行。按「行為後法律有變更者，適用行為時之法律，但
    行為後之法律有利於行為人者，適用最有利於行為人之法律
    」，修正後刑法第2條第1項定有明文。此條規定係規範行為
    後法律變更所生新舊法比較適用之準據法，本身尚無新舊法
    比較之問題，於新法施行後，應一律適用新法第2條第1項之
    規定，為「從舊從輕」之比較，先予敘明，再按本次法律變
    更，比較時應就罪刑有關之共犯、未遂犯、想像競合犯、牽
    連犯、連續犯、結合犯，以及累犯加重、自首減輕暨其他法
    定加減原因（如身分加減）與加減例等一切情形，綜其全部
    罪刑之結果而為比較（最高法院95年5月23日95年度第8次刑
    事庭會議決議參照）。茲就本件新舊法比較結果敘述如下：
(一)關於罰金刑，刑法分則編各罪所定罰金刑之貨幣單位原為銀
    元，修正前刑法第33條第5款規定：「罰金：1元（銀元）以
    上。」，而依罰金罰鍰提高標準條例規定，就 72年6月26日
    前修正之刑法部分條文罰金數額提高 2至10倍，其後修正者
    則不提高倍數，並依現行法規所定貨幣單位折算新臺幣條例
    規定，以銀元1元折算新臺幣3元。修正後刑法第33條第 5款
    規定：「罰金：新臺幣1000元以上，以百元計算之。」，刑
    法第33條第 5款所定罰金貨幣單位經修正為新臺幣後，刑法
    分則各罪所定罰金刑之貨幣單位亦應配合修正為新臺幣，為
    使刑法分則編各罪所定罰金之最高數額與刑法修正前趨於一
    致，乃增訂刑法施行法第一條之一：「中華民國94年1月7日
    刑法修正施行後，刑法分則編所定罰金之貨幣單位為新臺幣
    。94年1月7日刑法修正時，刑法分則編未修正之條文定有罰
    金者，自94年1月7日刑法修正施行後，就其所定數額提高為
    30倍。但72年6月26日至 94年1月7日新增或修正之條文，就
    其所定數額提高為 3倍。」。從而，刑法分則編各罪所定罰
    金刑之最高數額，於上開規定修正後並無不同，惟修正後刑
    法第33條第 5款所定罰金刑最低數額，較之修正前提高，自
    以修正前刑法第33條第5款規定有利於被告。
(二)本件被告犯罪時之刑法第41條第 1項前段規定：「犯最重本
    刑為五年以下有期徒刑以下之刑之罪，而受六個月以下有期
    徒刑或拘役之宣告，因身體、教育、職業、家庭之關係或其
    他正當事由，執行顯有困難者，得以一元以上三元以下折算
    一日，易科罰金。」又被告行為時之易科罰金折算標準，依
    修正前罰金罰鍰提高標準條例第 2條前段（現已刪除）規定
    ，就其原定數額提高為 100倍折算一日，則本件被告行為時
    之易科罰金折算標準，應以銀元 300元折算一日，經折算為
    新臺幣後，應以新臺幣900元折算為一日。惟 95年7月1日修
    正公布施行之刑法第41條第 1項前段則規定：「犯最重本刑
    為五年以下有期徒刑以下之刑之罪，而受六個月以下有期徒
    刑或拘役之宣告者，得以新臺幣一千元、二千元或三千元折
    算一日，易科罰金。」比較修正前後之易科罰金折算標準，
    以95年7月1日修正公布施行前之規定，較有利於受刑人，自
    應依現行刑法第2條第1項前段，適用修正前刑法第41條第 1
    項規定，定其易科罰金之折算標準。
(三)綜此，依整體比較之結果，依修正後刑法第2條第1項前段之
    規定，適用行為時之舊法處斷。
三、被告明知土地所有權狀並未遺失，竟向地政事務所偽以遺失
    為由申請補發，使不知情之公務員登載於職務上所掌之公文
    書，即在登記簿上登載遺失，並據以核發新權狀，自足以生
    損害於地政機關對於地政管理之正確性及有關之當事人，是
    核被告所為，係犯刑法第214條使公務員登載不實文書罪。
    爰審酌被告因投資事宜與證人甲○○、乙○○有所齟齬，竟
    不惜以違法方式將系爭權狀辦理遺失補發登記，影響地政機
    關對於地政登記管理之正確性及其他當事人之權益，犯後復
    否認犯行，態度不佳，惟念其並無犯罪前科，有臺灣高等法
    院被告前案紀錄表一件附卷可稽，素行非惡等一切情狀，量
    處如主文所示之刑。查被告行為係在 96年4月24日以前，合
    於中華民國96年罪犯減刑條例第2條第1項第 3款之規定，應
    予減其宣告刑2分之1如主文所示，並諭知減得之刑之易科罰
    金折算標準。
據上論斷，應依刑事訴訟法第299條第1項前段，刑法第2條第1項
前段、第214條、修正前刑法第41條第1項前段，罰金罰鍰提高標
準條例第1條前段、修正前罰金罰鍰提高標準條例第2條，現行法
規所定貨幣單位折算新臺幣條例第2條，中華民國 96年罪犯減刑
條例第2條第1項第3款、第7條、第9條，判決如主文。
本案經檢察官吳文正到庭執行職務
中    華    民    國    97    年    10    月    21    日
                  刑事第一庭  審判長法  官  張健河
                                    法  官  蕭一弘
                                    法  官  魏俊明
上列正本證明與原本無異。
如對本判決不服，應於送達後10日內，向本院提出上訴狀（上訴
狀應記載具體上訴理由並應抄附繕本）告訴人或被害人如對於本
判決不服者，應具備理由請求檢察官上訴，其上訴期間之計算係
以檢察官收受判決正本之日期為準。
中    華    民    國    97    年    10    月    21    日
                                    書記官
附錄本案論罪科刑法條全文：
刑法第214條明知為不實之事項，而使公務員登載於職務上所掌
之公文書，足以生損害於公眾或他人者，處3年以下有期徒刑、
拘役或五百元以下罰金。


司法院資訊處製作；財團法人民間司法改革基金會備份。
